臺灣高等法院臺南分院刑事裁定
110年度毒抗字第386號
抗  告  人  陳文成
辯  護  人  王聖傑律師
上列抗告人因聲請觀察勒戒案件，不服臺灣臺南地方法院110年
度毒聲字第441號民國110年5月5日裁定（109年度毒偵字第1130
號），提起抗告，本院裁定如下：
    主  文
抗告駁回。
    理  由
一、抗告意旨略以：引用被告刑事抗告狀（如附件）。
二、原裁定意旨略以：犯毒品危害防制條例第10條之罪者，檢察
    官應聲請法院裁定，令被告入勒戒處所觀察、勒戒，其期間
    不得逾二月，毒品危害防制條例第20條第1項定有明文。被
    告基於施用第二級毒品甲基安非他命之犯意，於民國108年9
    月10日19、20時許，在其位於臺南市○○區○○里○○○00號住處
    內，施用第二級毒品甲基安非他命之犯行，業據被告於偵查
    中坦承不諱（268號偵查卷第10頁），並有臺灣臺南地方檢
    察署鑑定許可書、臺南市政府警察局白河分局採集尿液姓名
    對照表、臺南市政府衛生局檢驗結果報告（檢體名稱：108B
    096）在卷可稽（警卷第13、15頁），被告確有上開施用第
    二級毒品犯行。其次，被告前因施用毒品案件，經臺灣臺南
    地方檢察署檢察官以108年度營毒偵字第268號為附命完成戒
    癮治療等事項之緩起訴處分，惟因被告於緩起訴期間內故意
    更犯有期徒刑以上之罪，經臺灣臺南地方檢察署檢察官聲請
    以簡易判決處刑，經原審法院以109年度簡字第2122號判決
    判處有期徒刑3月，經臺灣臺南地方檢察署檢察官以109年度
    撤緩字第480號撤銷緩起訴處分等情，亦有上開緩起訴處分
    書、撤銷緩起訴處分書附卷可佐，被告既未完成檢察官所附
    命之戒癮治療等處分，自無從視為事實上已經「觀察、勒戒
    或強制戒治」執行完畢。從而，檢察官依毒品危害防制條例
    第20條第1項，觀察勒戒處分執行條例第3條第1項，聲請令
    被告入勒戒處所觀察、勒戒，為有理由，應予准許。
三、抗告意旨雖主張檢察官從未告知被告觀察、勒戒的法律要件
    及效果，未給予被告就是否觀察、勒戒，或以替代處分等陳
    述意見的機會，沒有保障被告的聽審權；另原審裁定未審查
    檢察官裁量處分的合法妥適性等語。然查：
  ㈠毒品危害防制條例第24條第1項，採行「觀察、勒戒」與「緩
    起訴之戒癮治療」並行之雙軌模式，並無「緩起訴之戒癮治
    療」應優先於「觀察、勒戒」的強制規定，但檢察官適用刑
    事訴訟法第253條之1第1項及第253條之2對被告為緩起訴處
    分時，另應「參酌刑法第57條所列事項及公共利益之維護」
    ，並「認以緩起訴為適當」者，始得為之。可認檢察官應以
    向法院聲請觀察、勒戒為原則，於例外符合上揭緩起訴處分
    之要件時，始得另為附命完成戒癮治療之緩起訴處分。而檢
    察官是否適用該規定對被告為緩起訴處分，自得本於上開規
    定及立法目的，妥為斟酌、裁量，始予決定。被告並非當然
    享有為附命完成戒癮治療之緩起訴處分之權利，被告縱提出
    該項聲請，亦僅在促請檢察官注意得否予以適用，檢察官並
    不受被告聲請之拘束。因此檢察官就此裁量權之行使苟無濫
    用或不當情形，自不得任意指為違法（最高法院103年度台
    上字第2464號判決意旨參照）。109年7月15日修正施行的毒
    品危害防制條例對於施用毒品者，雖較著重其「病患」性特
    質，較不側重其「犯罪」性質，並以「治療」疾病為出發點
    ，而更確立「附命緩起訴」處分及「觀察、勒戒或強制戒治
    」雙軌治療模式，然上開基本立法架構並未改變，因此上開
    最高法院裁判的法理，仍有適用餘地。
　㈡再者，毒品危害防制條例所規定之觀察、勒戒處分，其立法
    意旨在幫助施用毒品者戒除毒癮，該處分之性質非為懲戒行
    為人，而係為消滅行為人再次施用毒品之危險性，目的在戒
    除行為人施用毒品之身癮及心癮措施；觀察、勒戒係導入一
    療程觀念，針對行為人將來之危險所為預防、矯治措施之保
    安處分，以達教化與治療之目的，可謂刑罰之補充制度，從
    而，毒品危害防制條例本身所規定之觀察、勒戒及強制戒治
    等保安處分，雖兼具剝奪自由權利之性質，卻有刑罰不可替
    代之教化治療作用，是對於施毒者有利或不利之認定，端在
    何種程序可以幫助施用毒品之人戒除施用毒品之行為，尚非
    由法院逕行認定緩起訴戒癮治療係對施用毒品者較為有利。
    因此，法院應僅就檢察官之判斷有無違背法令、事實認定有
    無錯誤，或其裁量有無重大明顯瑕疵等進行審查。又檢察官
    雖未於聲請書內具體敘明被告不適於為附戒癮治療緩起訴處
    分之理由，不代表檢察官並未就全案情節予以斟酌，本院仍
    得逕行就卷宗資料進行審查、判斷。
  ㈢本案被告施用第二級毒品犯行，檢察官前於108年1月28日偵
    查庭即曾徵詢過被告的意見，被告同意接受檢察官附命完成
    自費戒癮治療等相關處分的緩起訴處分，也同意如果沒有完
    成上開自費完成戒癮治療條件，或者在緩起訴處分期間另外
    觸犯他罪而受有期徒刑宣告，檢察官將撤銷緩起訴處分等情
    ，檢察官遂對被告為附命完成戒癮治療的緩起訴處分，完成
    戒癮期間為109年1月10日至110年1月9日，有該次偵查筆錄
    、被告親簽的相關文件、緩起訴處分書在卷可參（268號偵
    查卷第11頁、第25頁以下）。而被告於自費戒癮治療期間開
    始沒有多久，即在109年3月3日再次施用第二級毒品，經檢
    察官聲請簡易判決處刑，經法院判刑有期徒刑3月確定，被
    告上開緩起訴處分才因而經檢察官撤銷，有該撤銷緩起訴處
    分書（本院卷第33頁）、聲請簡易判決處刑書（第58號偵查
    卷第59頁）、被告前科紀錄在卷可參（本院卷第30頁）。則
    檢察官就本案被告犯行，已經聽取過被告的意見，且已經給
    過被告附命完成戒癮治療的緩起訴處分，被告於戒癮開始不
    到2個月的時間，即再度施用第二級毒品，則檢察官審酌刑
    法第57條所列事項及公共利益之維護，而認被告已經不再適
    合再為附命完成戒癮治療之緩起訴處分，乃依職權裁量選擇
    向法院聲請將抗告人裁定送觀察、勒戒，其雖未再聽取被告
    的意見，或未於聲請書內具體敘明被告不適於為附戒癮治療
    緩起訴處分之理由，惟揆諸前揭說明，仍難認其有侵害被告
    的聽審權，也難認其裁量有何違法或失當之處。
　㈣末裁定與判決不同，除有特別規定法院一定要開庭訊問被告
    外（例如刑事訴訟法第十章與被告羈押相關之裁定），如果
    法院綜合卷內卷證資料已經足以形成確信做成裁定，法院裁
    定前，原則上並不需經當事人言詞陳述，此觀之刑事訴訟法
    第十三章「裁判」章節的規定自明。其次，毒品危害防制條
    例並未明定法院須經開庭審理程序，始得為觀察、勒戒之裁
    定，此與刑事訴訟法關於羈押被告需先行訊問之法定程序原
    則有別。因此，原審雖未傳訊被告到庭陳述意見，逕依本件
    案卷之訴訟資料書面審理後，裁定被告應送勒戒處所觀察、
    勒戒，亦無違反正當程序之處。
四、另被告主張：伊女兒即將於110年7月中旬結婚，該場合伊不
    能不在場，並提出喜宴邀請函為證等語，然查：被告主張的
    此部分事實縱使屬實，乃屬能否聲請延緩執行的問題，尚不
    能以此理由主張其較適合自費戒癮治療，而請求法院勿裁定
    命其觀察、勒戒。
五、綜上所述，原審法院依毒品危害防制條例第20條第1項規定
    ，裁定抗告人應送勒戒處所觀察勒戒，經核其認事用法，並
    無不合。抗告意旨以前開情詞指摘原裁定不當，為無理由，
    應予駁回。
六、依刑事訴訟法第412條，裁定如主文。
中　　華　　民　　國　　110 　年　　6　　月　　10　　日
                  刑事第五庭    審判長法　官  黃國永
                                      法　官  翁世容
                                      法　官  蔡川富
以上正本證明與原本無異。
不得再抗告。
　　　　　　　　　　　　　　　　　　　書記官  黃心怡
中　　華　　民　　國　　110 　年　　6 　　月　　10　　日